【裁判字號】    96,訴,778
【裁判日期】    970408
【裁判案由】    損害賠償
【裁判全文】
臺灣嘉義地方法院民事判決               96年度訴字第778號
原      告  庚○○
法定代理人  己○○
訴訟代理人  何永福律師
複代理人    戊○○
被      告  甲○○
訴訟代理人  乙○○
被      告  嘉義市政府
法定代理人  丁○○
訴訟代理人  辛○○
            壬○○
            丙○○
上列當事人間請求損害賠償事件，於民國97年3月25日言詞辯論
終結，本院判決如下：
    主      文
被告應連帶給付原告新臺幣壹佰拾萬捌仟零拾貳元及自民
國九十六年七月二十八日起至清償日止，按年息百分之五計算之
利息。
原告其餘之訴及假執行之聲請均駁回。
訴訟費用（除減縮部分外）由被告連帶負擔三分之一，餘由原告
負擔。
本判決第一項於原告以新臺幣肆拾肆萬陸仟元為被告供擔保後，
得假執行，但被告如以新臺幣壹佰拾萬捌仟零拾貳元為原
告預供擔保，得免於假執行。
    事實及理由
壹、程序方面：
    按訴狀送達後，原告不得將原訴變更或追加他訴，但擴張或
    減縮應受判決事項之聲明者，不在此限，民事訴訟法第255
    條第1項第3款定有明文。本件原告起訴時原聲明：被告應給
    付原告新臺幣（下同）4,484,410元，並自起訴狀繕本送達
    被告之翌日起至清償日止，按年息百分之五計算之利息。嗣
    於訴訟進行中，減縮訴之聲明為：被告應給付原告3,088,42
    4元，並自起訴狀繕本送達被告之翌日起至清償日止，按年
    息百分之五計算之利息，經核與法尚無不合，應予准許，合
    先敘明。
貳、實體方面：
一、本件原告起訴主張：
（一）被告甲○○係被告嘉義市政府拖吊業務約聘人員，於民國
      95年9月1日下午9時30分許，駕駛072-QV號拖吊車，沿嘉
      義市○○○街由南向北行駛，途經重慶路與溫州一街路口
      時，原應注意汽車行進中，駕駛人應注意車前狀況，隨時
      採取必要之安全措施，以防止危險之發生，且依當時天候
      晴、夜間有照明、路況無障礙、視線良好，並無不能注意
      之情事，竟疏未注意，未遵守路口閃光紅燈之指示，亦未
      能減速接近後先停止於交岔路口前，讓幹道車先通行後認
      為安全時再續行，並小心通過，而貿然通過該路口，適有
      訴外人施政安騎乘車牌號碼J58-061號重型機車，搭載原
      告庚○○，沿溫州一街由東向西行駛至該路口，致訴外人
      施政安所騎乘之機車遭被告甲○○所駕駛之拖吊車正面撞
      擊後，人、車倒地，原告並受有右髖前脫臼、右恥骨骨折
      、右脛排骨開放性骨折併急性骨折等傷害。
（二）依民法第184條、第188條、第193條、第195條，原告得請
      求被告賠償下列損害
1、醫療費部分：原告受傷後，在嘉義及桃園兩家榮民醫院治療
   ，迄96年7月31日已支出醫療費165,334元，將來仍須支出之
   醫療費，暫時保留請求權。
2、看護費用：原告於發生車禍被送往榮民醫院急診，分別於95
   年9月1日至同年11月6日，共住院67日，96年2月5日至同月15
   日，共住院11日，另從96年7月16日至7月31日，共住院16日
   。三次住院接受開刀治療，共計住院94天，出院後其中第1次
   及第3次均須專人照顧，每次30天，故原告須僱用看護之期間
   共為154日，每日得請求看護費2,000元，共計308,000元。
3、工作損失：經鈞院向桃園榮民醫院函查之結果，該醫院判定
   原告右足踝關節生理運動範圍喪失達三分之一以上，應可相
   當於勞工保險殘  障給付標準表中障害項目第一四七項「一
   下肢三大關節中，有一大關節遺存運動障害者」之規定。再
   查，依該一四七項換算殘廢等級為第十三級，喪失勞動能力
   百分之23.07%，原告喪失工作能力所得請求之損害賠償金額
   ，期間為原告二十歲至六十歲，四十年間之工作損失，按照
   目前法定每月最低工資17,280元之標準，再依霍夫曼公式扣
   除中間利息計算金額共計為1,115,090元 (17280元×12個月
   ×40年霍夫曼係數23.30976×23.07%=1,115,090元)。
4、精神慰撫金：原告因本件車禍受傷致無法從事工作，原告之
   身體及精神均倍感痛苦煎熬，為此請求精神慰撫金1,500,000
   元。
（三）以上合計，原告所受損失為3,088,424元，並聲明請求：1
      、被告應連帶給付原告3,088,424元，及自本起訴狀繕本
      送達於被告之翌日起至清償日止，按年息百分之五計算之
      利息；2、訴訟費用由被告連帶負擔3、原告願供擔保，請
      准予宣告假執行。
二、被告則抗辯：
（一）本件原告係搭乘施政安所駕駛之J58-061重型機車，與被
      告所駕駛之072-Qv拖吊車相撞而導致受傷。惟查J58-061
      該重型機車騎乘需換檔，操作上比無段變速之車型較為繁
      雜，又施政安案發時尚未滿18歲，未領有駕駛執照，而原
      告明知上述情形而仍搭乘之，實已構成自招危險之情狀，
      被告應毋庸負責。
（二）按損害之發生或擴大，被害人與有過失者，法院得減輕賠
      償金額或免除之，民法第217條第1項定有明文。同條第3
      項復規定，於被害人之代理人或使用人與有過失者，準用
      之。原告係搭乘訴外人施政安所騎乘之機車，施政安自係
      原告之使用人，故原告就其使用人即施政安之過失，應即
      視為自己之過失而同有過失相抵原則之適用。縱認原告其
      行為不構成自招危險，亦屬與有過失，被告得減輕損害賠
      償金額。
（三）原告主張其因本件車禍受傷，故醫療費用應扣除全民健康
      保險已支付之款項。另病房費用，普通病房應即可達醫療
      之目的及需要，是以該超等病房之自付差額，應認非屬醫
      療上必要之支出，自應予剔除。依被告所提出之單據除96
      年09月04日桃園榮民醫院醫療費用收據外，其餘均蓋有「
      經查驗與正本無誤」之戳章，顯見原告提出之醫療費用收
      據並非正本，其正本似已他用，故原告之醫療費應已獲得
      補償，故不得再據以請求。另原告所提出收款日期為95年
      10月3日、暫收據號：00000000之收據，依該收據所載費
      用類別為「押金費用」，非屬醫療所需，且依常理，押金
      日後亦會退還或轉抵其他費用，故此20,000元應剔除。收
      款日期為95年11年6日、門診收據：064480之收據，依其
      內容所載，費別為押金2,000元，亦應剔除。另收款日期9
      5年11年06日、門診收據：064481之收據，依其內容所載
      ，費別為租金300元，按租金並非屬醫療費用，應剔除，
      96年02月23日之收據，其中證書費200元非屬醫療必要費
      用應剔除。
（四）看護費用部分：依原告提出之診斷證明書，僅95年11月06
      日及96年07月31日之嘉義榮民醫院診斷證明書於醫師囑言
      欄均載有「復原期間需看護照顧30日」，兩次計60日。故
      原告需看護照顧之日數為60日，除此外並未見醫囑有需看
      護照顧之必要，因此原告需看護照顧之日數應縮減為60日
      。另原告主張請求看護費用之支出，但未見原告舉證每日
      看護費為二千元之證明，亦未見原告舉其總支出證明以實
      其說？故原告是否有僱請看護工照顧其生活實有疑慮。
（五）工作損失部分：本件原告目前是學生並無工作，故應無工
      作之損失。又原告如有繼續升學時，期間即非從20歲起算
      ，且未扣除服役期間，原告所主張之勞動年數有誤，故其
      計算期間及計算式均有錯誤。另殘廢等級4級至15級係案
      體力勞動者為標準而擬定減少勞動能力比率；對商人、公
      務員、教員等智力勞動者，並不完全可以適用。故於實際
      運用時，宜斟酌被害人之職業、智能、性向、年齡、再教
      育等因素加以適當調整」。而本件事實上，原告仍是學生
      繼續升學的可能性很高，故原告目前所受傷害是否造成日
      後其工作之不便，尚非明確，退步言之，縱然會有影響，
      依桃園榮民醫院97年2月1日函及被告所呈減少勞動能力比
      率表，原告將來勞動力喪失之比率亦應會低於23.07。並
      聲明：1、原告之訴均駁回；2、訴訟費用由原告負擔；3
      、如受不利判決被告願供擔保請准宣告免假執行。
三、法院判斷：
（一）原告主張前揭車禍發生情形為被告所不爭執，復有嘉義市
      ○○○道路事故調查筆錄、道路交通事故現場圖、現場照
      片9幀、嘉義榮民醫院診斷證明書、台灣灣省嘉雲區車輛
      行車事故鑑定委員會之鑑定報告等件附於臺灣嘉義地方法
      院96年度交查字第239號偵查卷可按，堪信此情為真實。
（二）按因故意或過失，不法侵害他人之權利者，負損害賠償責
      任；而汽車、機車或其他非依軌道行駛之動力車輛，在使
      用中加損害於他人者，駕駛人應賠償因此而生之損害，但
      於防止損害之發生已盡相當之注意者，不在此限；又不法
      侵害他人之身體或健康者，對於被害人因此喪失或減少勞
      動能力或增加生活上之需要時，應負損害賠償責任；不法
      侵害他人之身體、健康、名譽、自由、信用、隱私、貞操
      ，或不法侵害其他人格法益而情節重大者，被害人雖非財
      產上之損害，亦得請求賠償相當之金額，民法第184條第1
      項前段、第191條之2、第193條第1項、第195條第1項分別
      定有明文。另受僱人因執行職務，不法侵害他人之權利者
      ，由僱用人與行為人連帶負損害賠償責任，民法第188條
      第1項亦定有明文。查被告甲○○原為被告嘉義市政府所
      聘僱之職員，於駕駛拖吊車執行拖吊職務時，因未注意車
      前狀況及未讓幹線道車輛先行之過失行為，致使原告受有
      右髖前脫臼、右恥骨骨折、右脛排骨開放性骨折併急性骨
      折等傷害，被告甲○○之過失行為與原告之受傷結果顯具
      有相當因果關係，揆諸前揭民法規定，被告自應連帶對原
      告負損害賠償責任。被告雖抗辯：訴外人施政安案發時尚
      未滿18歲，未領有駕駛執照，而原告明知上述情形而仍搭
      乘施政安之車輛，實已構成自招危險之情狀，被告應毋庸
      負責云云，然查，本件車禍係因被告有未注意車前狀況，
      隨時採取必要之安全措施，以防止危險之發生，及未能減
      速接近後先停止於交岔路口前，讓幹道車先通行之過失，
      方致肇事一情，業如前述，若原告單純搭乘無駕駛執照訴
      外人施政安所騎乘之車輛當不會發生此件事故，其與自招
      危險當屬有別，是被告自應為其過失責任，負損害賠償之
      責，被告此部分之抗辯顯然無理由。
（三）茲就原告得請求賠償之項目分別論述如下：
１、醫療費用：本件原告主張其支出自行負擔之醫療費用165,33
    4元，雖據原告出醫療收據21紙為據，然查，上開醫療收據
    所記載之原告自行負擔部分金額合計為165,304元，故原告
    於165,304元範圍內之主張，堪信為真實，超出此範圍之主
    張應予剔除。又被告雖抗辯其中有關押租金費用及證明書費
    應予剔除云云，然查，上開原告所請求之醫療費用本來就未
    包括押租金部分，故被告要求剔押租金部分自難認有理由，
    又證書費用為證明原告損失所必要之費用，被告要求要剔除
    亦難認為合理。又被告抗辯：原告僅能居住健保給付之病房
    ，超出健保金額之費用合計64,821元均應剔除云云。惟查，
    四人一間之建保給付病房較為吵雜，較不利於休息養病，居
    住二人一間之病房，較利靜養，自有助於縮短病程，整體而
    言未必對損害賠償人不利，況且依現今國民之生活水平，居
    住二人病房應為一般國民所能接受之養病環境，尚難謂有何
    浪費或不必要之處，被告此部分抗辯，亦難謂有理由。
２、減少勞動能力損失：本件經本院向桃園榮民醫院函查之結果
    ，該醫院判定原告右足踝關節生理運動範圍喪失達三分之一
    以上，應可相當於勞工保險殘障給付標準表中障害項目第一
    四七項「一下肢三大關節中，有一大關節遺存運動障害者」
    之規定一情，有97年2月26日桃園榮民醫院桃醫醫字第09700
    00984號函在卷可稽。經查，該一四七項之殘廢等級為第十
    三級，喪失勞動能力比率為百分之二十三點零七，而原告時
    車禍當時未滿二十歲，其所得請求喪失工作能力之期間為二
    十歲至六十歲，共四十年間之工作損失，原告主張依照目前
    法定每月最低工資17,280元之標準，再按喪失勞動能力百分
    之23.07%四十年來計算工作損失，自屬可採，依再依霍夫曼
    公式扣除年息百分之五之中間利息計算，其損失金額共計為
    1,115,091元 (17,280元×12×23.30976（40年霍夫曼係數
    ）×23.07%=1,115,090元)（元以下四捨五入）。故原告於
    此範圍內請求減少勞動能力損失1,115,090元為有理由。被
    告空言抗辯原告並無勞動能力損失，其損失並無那麼多云云
    ，無足可採。
３、看護費用：原告主張其於發生車禍被送往榮民醫院急診，分
    別於95年9月1日至同年11月6日，共住院67日，96年2月5日
    至同月15日，共住院11日，另從96年7月16日至7月31日，共
    住院16日。三次住院接受開刀治療，共計住院94天，出院後
    其中第1次及第3次均須專人照顧，每次30天，故原告須僱用
    看護之期間共為154日一情，業據原告提出嘉義榮民醫院三
    紙診斷證明書為據，堪信其主張為真實，原告上開手術住院
    期間，其需要有人全天看護，乃屬眾所皆知常情，被告抗辯
    其住院期間94日，未見醫囑需人看護，故不需支付看護費用
    云云，自難認可採。又按親屬代為照顧被害人之起居，固係
    基於親情，但親屬看護所付出之勞力並非不能評價為金錢，
    雖因二者身分關係，而免除被害人之支付義務，惟此種基於
    身分關係之恩惠，自不能加惠於加害人。故由親屬看護時雖
    無現實看護費之支付，仍應認被害人受有相當於看護費之損
    害，得向加害人請求賠償，始符公平原則，原告住院時及出
    院後需要看護之期間共為154日，雖均由原告之父母照顧，
    然依上揭說明，原告自得像被告請求看護費之損害。又原告
    主張其每日看護費之損失為2,000元一情，為被告所不爭執
    ，且亦符合一般看護行情，依此計算原告此部分損失共計
    308,000元（2,000元×154＝308,000元），原告如數請求，
    自屬可採。
４、精神慰撫金：本院審酌本件侵權行為之發生經過、原告所受
    之傷勢、經過三次手術治療及原告目前就讀高中、未婚、無
    職業、名下沒有任何財產；被告甲○○則為大同商職畢業，
    未婚，目前無工作，名下無任何財產等情，為當事人所自承
    在卷，復有稅務電子閘門財產所得調件明細表在卷可稽，以
    及兩造其他之身分、地位、經濟能力等一切情狀，認原告請
    求1,500,000元之精神慰撫金尚屬過高，應以600,000元為適
    當，原告逾此數額之請求，為無理由。
（四）綜上所計，本件原告所受損害金額應為2,188,394元（16
      5,304元＋1,115,090元＋308,000元＋600,000元＝2,188
      ,394元）。
（五）惟按損害之發生，被害人與有過失者，法院得減輕賠償金
      額或免除之，又於被害人之代理人或使用人與有過失者，
      準用之，民法第217條第1項及第3項定有明文，且該條規
      定之目的，在謀求加害人與被害人間之公平，故在裁判上
      法院得依職權減輕或免除之（最高法院85年度台上字第17
      56號判例參照）。經查，本件事故係被告徐良意夜間行經
      閃紅燈號誌交岔路口，支線道車未暫停讓幹線道車先行，
      為肇事主因，訴外人施政安未達考照年齡駕駛普通重機車
      ，夜間行經閃光黃燈號誌交岔路口，未減速接近，小心通
      過，則為肇事次因，有台灣省嘉南區車輛行車事故鑑定委
      員會之鑑定報告附於嘉義地方法院檢察署96年度交查字第
      239號偵查卷宗可按，而訴外人施政安乃為原告之使用人
      ，原告自應承受其過失責任，故本院認被告對本件車禍之
      發生應負百分之七十過失責任，原告應負百分之三十之過
      失責任。是依前開民法規定，應減輕被告應給付之賠償金
      額百分之三十，即被告應賠償之金額為損害額之百分之七
      十，依此計算，原告得請求被告賠償之金額為1,531,876
      元（2,188,394元×0.7=1,531,876元〈元以下四捨五入〉
      ）。
（六）按被保險汽車發生汽車交通事故，受益人得在本法規定之
      保險金額內，直接向保險人請求給付保險金；保險人依本
      法規定給付之保險金，視為加害人或被保險人損害賠償之
      一部分，加害人或被保險人受賠償請求時，得扣除之，強
      制汽車責任保險法第28條、第30條分別定有明文。本件原
      告業已依強制汽車責任保險法之規定向強制汽車責任保險
      之保險人領取保險金193,844元之事實，業據原告供陳在
      卷為憑，揆諸前開說明，被告自得將原告所受領之上開保
      險金，視為應給付賠償金額之一部分予以扣除，經扣除後
      ，原告尚可向被告請求賠償1,338,032元（1,531,876元
      -193,844元=1,338,032元）。
（七）綜上所述，原告基於侵權行為之法律關係，請求被告連帶
      賠償1,338,032元，並自起訴狀繕本送達被告之翌日即96
      年7月28日起至清償日止，按年息百分之五計算之利息之
      範圍內，為有理由，應予准許，逾此範圍之請求，均於法
      無據，應予駁回。
四、本判決原告勝訴部分兩造均陳明願供擔保，聲請准宣告假執
    行或免為假執行，核均無不合，應予准許，爰各酌定相當擔
    保金額予以准許。至於原告敗訴部分，其假執行之聲請，即
    失所附麗，應併予駁回。
五、本件事證已臻明確，兩造其餘攻擊、防禦方法及所提證據，
    核與本判決結論無影響，爰不逐一論列，併此敘明。
六、據上論結，本件原告之訴為一部有理由，一部無理由，依民
    事訴訟法第79條、第85條第2項、第390條第2項、第392條第
    2項，判決如主文。
中    華    民    國    97    年    4     月    8    日
                  民二庭法  官  黃明展
以上正本係照原本作成
如對本判決上訴須於判決送達後20日內向本院提出上訴狀
中    華    民    國    97    年    4    月     8    日
                        書記官  陳昭煌


司法院資訊處製作；財團法人民間司法改革基金會備份。
